臺灣臺北地方法院民事判決　　　　　　　　　　　　九十三年度保險更一字第一號
　　原　　　告　交通部台灣區國道新建工程局
　　法定代理人　乙○○
　　訴訟代理人　李書孝律師
　　　　　　　　孔繁琦律師
　　　　　　　　楊嘉文律師
　　被　　　告　新光產物保險股份有限公司
　　法定代理人　甲○○
　　訴訟代理人　陳彥希律師
　　　　　　　　葉玉卿律師
　　　　　　　　吳敬恆律師
　　　　　　　　董浩雲律師
　　複代理人　　許純菁律師
當事人間給付保險金事件，經台灣高等法院九十三年度保險上字第六號廢棄發回更審
，本院於民國九十三年九月十三日言詞辯論終結，判決如下：
    主  文
被告應給付原告新台幣壹億貳仟伍佰壹拾萬元，及自民國九十二年三月三十日起至清
償日止，按年息百分之十計算之利息。
訴訟費用由被告負擔。
本判決於原告以新台幣肆仟壹佰柒拾萬元供擔保後，得假執行。但被告以新台幣壹億
貳仟伍佰壹拾萬元，為原告預供擔保，得免為假執行。
    事實及理由
甲、程序方面：
一、原告之法定代理人，於本院審理中，由鄭文隆變更為乙○○，有原告所提行政院
    令為證，並經乙○○聲明承受，續行訴訟，經核並無不合，自應准許，此合先敘
    明。
二、原告起訴時主張被告未依履約保證金保證保險單第七條第一項第一款方式，辦理
    理賠，應依同條項第二款方式理賠。於第一次言詞辯論期日時，追加請求權基礎
    為民法第二百三十一、二百三十二、一百八十四條。嗣提出民事補充理由（一）
    狀，追加民法第一百八十八條為請求權基礎，主張被告遲延提出依保險單第七條
    第一項第二款方式理賠，應依民法第二百三十一、二百三十二條規定，負債務不
    履行之損害賠償責任，又被告未依規定收取保費，任意展延要保人之保費交付義
    務，因故意或過失使原告無法經由履約保證金保證保險獲得賠償，應依民法第一
    百八十四、一百八十八條，負損害賠償責任。經台灣高等法院九十三年度保險上
    字第六號民事判決廢棄本院九十二年度保險字第一一四號民事判決並發回更審後
    ，原告於第一次言詞辯論期日，追加民法第二百五十四條之一為請求權基礎，主
    張被告違法收取已近一年之遠期支票抵充保費，未於保險契約特約條款載明，又
    向原告惡意隱匿，應依民法第二百五十四條之一負損害賠償責任。查原告追加民
    法第二百三十一、二百三十二條部分，與原訴均係就系爭保險單第七條第一項第
    一款所生之爭執，追加民法第二百五十四條之一、一百八十四、一百八十八條部
    分，與原訴均以系爭保險契約是否因國開公司繳納保險費之遠期支票退票而不生
    效力為主要爭點，是原訴與追加之訴請求之基礎事實同一，依民事訴訟法第二百
    五十五條第一項第二款規定，原告為訴之追加，應予准許。
乙、實體方面：
一、原告主張：訴外人國開營造股份有限公司（下稱國開公司）因向原告承攬北宜高
    速公路頭城蘇澳段第Ｃ五一五標冬山蘇澳段橋樑工程（下稱系爭工程），為保證
    系爭工程之履行，於民國九十年九月四日，提供由被告為保險人，保單號碼為一
    三○○九○ＥＦＰ○○○二○二號，保險金額為壹億貳仟伍佰壹拾萬元之履約保
    證金保證保險單予原告。嗣因訴外人國開公司於九十一年八月間，違反系爭工程
    契約之約定，原告終止系爭工程契約後，即於同年八月二十一日，發函通知被告
    於收函後十五日內，依保險單條款第七條第一項之約定，擇一履行保險賠償責任
    ，原告並於同年九月九日，與被告之理賠協調會議中重申前旨。然被告僅於同年
    九月九日告知原告，被告決定依保險單條款第七條第一項第一款之約定，以代洽
    其他廠商完成工程之方式辦理理賠，但被告並未提出所代洽之廠商詳細資料，以
    供原告審核。後原告再於九十一年九月十三日，發函通知被告，要求被告應於九
    十一年九月十九日前，依保險單條款第七條第一項第一款約定，提出符合系爭工
    程原招標文件所訂廠商資格條件之廠商詳細資料送原告審核，如未能於九十一年
    九月十九日前，提出代為履行契約之廠商，或提出代為履行契約之廠商經審核不
    合格，或未於指定日期與原告完成簽約，及提送履約保證金，原告將逕依保險單
    第七條第一項第二款約定之理賠方式辦理。但被告仍未於期限內，提出其他廠商
    之詳細資料予原告。是被告既逾期未能依保險單條款七條第一項第一款約定辦理
    理賠，原告即於九十一年九月三十日，發函通知被告，原告將逕依保險單條款第
    七條第一項第二款約定之方式辦理。後原告於同年十一月十五日，將系爭工程之
    未完成部分，發包予訴外人榮民工程股份有限公司（下稱榮民公司）接續承作。
    依系爭保證保險單第二條約定、保險單條款第七條第一項第二款、第二項約定，
    被告應就原告為此部分重新採購之總金額，壹拾柒億陸仟陸佰萬元，超過原採購
    契約之總金額，即壹拾陸億陸仟捌佰萬元，扣除損失發生時原告實際已付訴外人
    國開公司之採購金額，貳仟捌佰貳拾伍萬肆仟貳佰捌拾貳元之差額，及原告之其
    他損失，對原告負賠償責任。則原告僅依系爭保險單條款第七條第一項第二款計
    算所得出之差額，壹億貳仟陸佰貳拾伍萬肆仟貳佰捌拾貳元，即已超過保險金額
    ，遑論原告其他之損失，被告自應給付原告全部保險金額壹億貳仟伍佰壹拾萬元
    。惟經原告於九十二年三月十三日，發函檢附請求理賠相關證明文件，請求被告
    給付保險金壹億貳仟伍佰壹拾萬元，但被告於翌日收受，竟拒絕給付。又依系爭
    保險單條款第六條第三項後段約定，因可歸責於被告之事由，致未在前述期限內
    為賠償者，應給付遲延利息年利一分，即年息百分之十。爰依履約保證金保證保
    險單第二、六、七條之約定，民法第二百三十一條、第二百三十二條、第一百八
    十四條、第一百八十八條、第二百五十四條之一規定，求為命被告給付原告壹億
    貳仟伍佰壹拾萬元，及自九十二年三月三十日起至清償日止，按年息百分之十計
    付利息之判決，並願供擔保，請准宣告假執行。
二、被告則以：（一）國開公司就系爭工程以原告為被保險人，於九十年九月四日，
    與被告訂立之履約保證金保險契約，因要保人未繳付保險費而失效，原告請求自
    屬無據。（二）縱認為系爭保險契約業已成立、生效，然系爭履約保證金保險
    保險單第七條第一項約定，屬於選擇之債，被告於九十一年八月二十一日，已經
    確定為代洽其他廠商完成工程，則原告要求被告履行已經消滅之其他債務，於法
    不合。（三）被告行使選擇權後，已於九十一年十月九日，代洽訴外人文亮營造
    有限公司（下稱文亮公司）足以完成工程，原告迄九十一年十月十八日才重新招
    標，被告並無債務不履行。（四）保險契約第六條第三項所指十五日，是金錢賠
    償期限，非選擇權行使期間，依政府採購法所定招標三十日之期限標準，及原告
    自己花費五十六日才覓妥國開公司承作，原告僅予被告六日洽覓廠商，顯違誠實
    信用原則等語，資為抗辯。
三、原告主張訴外人國開公司因向原告承攬系爭工程，為保證系爭工程之履行，於九
    十年九月四日，提供由被告為保險人，保險金額為壹億貳仟伍佰壹拾萬元之履約
    保證金保證保險單予原告。嗣因訴外人國開公司違反約定，原告終止系爭工程契
    約後，即於同年八月二十一日，發函通知被告依保險單條款第七條第一項之約定
    ，擇一履行保險賠償責任，原告嗣於九十一年十一月十五日，將系爭工程之未完
    成部分，發包予訴外人榮民公司接續承作之事實，業據其提出工程契約、履約保
    證金保證保險單、國工局處三字第０九一００一六四六六二號函各一份為證，被
    告對此亦不爭執，自堪信為真實。至原告主張被告逾期未能依約代洽接續承作之
    廠商，應依系爭保險單、債務不履行、侵權行為、締約過失之規定，給付保險金
    及約定遲延利息等情，則為被告所否認，並以前開情詞置辯。經查：
（一）被告辯稱：國開公司就系爭工程以原告為被保險人，於九十年九月四日，與被
      告訂立之履約保證金保險契約，因國開公司未繳付保險費而失效，並提出支票
      及退票理由單為證（見發回前卷第九三頁），惟此為原告所否認。查系爭保險
      單條款第二條規定，要保人於保險期間內，不履行本保險契約所載之採購契約
      ，依採購契約規定，有不發還履約保證金之情形，致被保險人受有損失時，本
      公司（即被告）依本保險契約之約定對被保險人負賠償之責。即系爭保險契約
      ，以國開公司有債務不履行情事發生為保險事故，依保險法第九十五條之一規
      定，系爭履約保證金保證保險，有保證保險之性質。又履約保證金保證保險契
      約，係以要保人履行其所承攬工程契約之能力為核保重點，因此保險人僅在提
      供信用融通，而不承擔損失，並會要求要人簽署償還同意書並提供擔保品，且
      於對被保險人賠償後，就擔保品或向要保人追償，故保險費之本質僅為保險人
      提供保險信用擔保之報酬或服務費，保險人賠償被保險人後，仍得對要保人主
      張債務不履行之責任，保證人自不能以其與要保人之內部事由對抗被保險人，
      如此才能達到工程履約保證保險之目的。本件被告既同意國開公司開立近一年
      之遠期支票以為保費支付，並於支票未兌現前先行開具保險單，應認本件工程
      履約保證金保險契約，於國開公司為要保之意思表示，及被告允諾開立保險單
      時，保險契約已成立、生效。系爭保險費支票雖於九十一年五月十五日退票，
      惟原告於九十一年八月二十一日請求被告履行保險責任時，被告亦於九十一年
      九月九日發函通知原告，將依系爭保險單第七條賠償方式一之規定，就被告所
      出具百分之七十五履約保證責任額度內及合理工期為條件辦理賠償事宜（見發
      回前卷第六三頁），足認系爭保險費支票退票，為被告對保險費債務追償問題
      ，無礙被告保險責任之成立。被告辯稱系爭履約保證金保險契約，因要保人未
      繳付保險費而失效云云，自不足取。
（二）次按系爭保險單條款第六條規定，於保險期間內，被保險人依採購契約規定，
      有不發還要保人履約保證金之情形時，被保險人應於知悉後十五日內通知本公
      司，被告應於被保險人交齊證明文件後十五日內賠償之，被告因可歸責於自己
      之事由致未在前述期限內賠償者，應給付遲延利息年利一分。另於第七條第一
      項規定，被告於接獲前條賠償請求時，得選擇下列任一方式，對被保險人負賠
      償之責：一、由被告代洽經被保險人審核符合原招標文件所訂資格條件之其他
      廠商，就完成部分完成履約。二、以被保險人依照原採購契約發包方式及採購
      契約條件而就未完成部分重新採購之總金額超過原採購契約總金額扣除損失發
      生時實際已付要保人採購金額之差額，對被保險人負賠償之責。原告主張要保
      人國開公司因承攬之工程工作進度嚴重緩慢，及無故停工等債務不履行情事發
      生，原告已依工程契約一般規範終止契約，被告對此並不爭執，原告主張系爭
      保險契約之保險事故已經發生，自屬有據。而原告於九十一年八月二十一日，
      發函通知被告，依系爭保險單第七條規定，於十五日內，行使選擇權（見發回
      前卷第一四頁）。被告則於九十一年九月九日，發函通知原告，將依系爭保險
      單第七條賠償方式一之規定，就被告所出具百分之七十五履約保證責任額度內
      及合理工期為條件辦理賠償事宜（見發回前卷第六三頁）。原告復於九十一年
      九月十三日發函被告，請被告出依第七條第一款規定，提出符合工程招標文件
      所訂廠商資格條件之廠商詳細資料送原告審核，被告若未於九十一年九月十九
      日前提出代為履行契約之廠商，或審核不合格等，原告將依保險單第七條第二
      款辦理，且廠商就系爭工程應負完全履約責任（見發回前卷第一六、一七頁）
      。惟被告並未於九十一年九月十九日提出代為履約之廠商，故原告於九十一年
      九月三十日發函被告，表示將依保險單第七條第二款規定辦理（見發回前卷第
      一八、一九頁），並於九十一年十月四日起辦理招標文件之公開閱攬（見本院
      卷第一二○頁）。被告則於九十一年十月九日，發函原告，表示推薦文亮公司
      為本工程後續履約廠商，並請原告就未完成部分切割百分之七十五之工程，以
      利確認履約施工範圍（見發回前卷第六五、六六頁）。查原告於九十一年八月
      二十一日通知被告行使保險單條款第七條之選擇權後，被告並未依保險單條款
      第六條規定，於原告交齊證明文件後十五日內賠償，亦未於原告所定九十一年
      九月十九日前，提出可經原告審核符合原招標文件所訂資格條件廠商，迄九十
      一年十月九日提出文亮公司為履約廠商，且只願完成系爭工程之百分之七十五
      ，原告主張被告未於契約所定之行使期間內行使選擇權，且於原告催告被告行
      使選擇權後，亦未於相當期限內合法行使選擇權，依民法第二百十條規定，原
      告主張選擇權已移屬於原告，原告得請求被告依保險單條款第七條第二款規定
      賠償，亦屬有據。
（三）被告雖辯稱：保險契約第六條第三項所指十五日，是金錢賠償期限，非選擇權
      行使期間，被告於九十一年九月九日，已經行使選擇權，系爭保險責任之賠償
      方式，已確定為代洽其他廠商完成工程，依政府採購法所定招標三十日之期限
      標準，及原告自己花費五十六日才覓妥國開公司承作，迄九十一年十月十八日
      才重新招標，原告僅予被告六日洽覓廠商，顯違誠實信用原則云云。惟查，系
      爭保險單條款第七條第一項規定，被告於接獲前條賠償請求時，得選擇下列任
      一方式，對被保險人負賠償之責，即保險單條款第六條之規定，適用於第七條
      第一項二種選擇權。原告於九十一年八月二十一日通知被告行使保險單條款第
      七條之選擇權後，被告未於十五日內行使選擇權，自有怠於行使選擇權之情形
      。又被告雖於九十一年九月九日通知原告，將依系爭保險單第七條賠償方式一
      之規定，就被告所出具百分之七十五履約保證責任額度內及合理工期為條件辦
      理賠償事宜（見發回前卷第六三頁），惟被告並未於保險契約所定十五日之期
      限，行使選擇權，已如前述，且被告並非依第七條第一項第一款規定，提出符
      告資格條件之履約廠商名單，並未表示就未完成部分完成履約，自難認已發生
      賠償方式確定為第七條第一項第一款之法律效果，否則將因被告可任意延展提
      出廠商名單履約之期限，致延滯系爭工程進度及負擔額外成本。至原告於九十
      一年九月十三日予被告之函文，係表示被告選擇第七條第一款，應就系爭工程
      負完全履約責任，且須提出符合工程招標文件所訂廠商資格條件之廠商詳細資
      料送原告審核，若未於九十一年九月十九日前提出代為履行契約之廠商，或審
      核不合格等，原告得依保險單第七條第二款辦理（見發回前卷第一六、一七頁
      ），是原告並未承認被告於九十一年九月九日，已行使第七條第一款之選擇權
      。又被告於九十一年十月九日始提出文亮公司為履約廠商，距原告通知行使選
      擇權之時間即九十一年八月二十一日，已達五十日，被告若要選擇第七條第一
      款之賠償方式，本可事前蒐集符合原招標文件所定資格條件之廠商名單，並不
      須經政府採購法規定之招標、決標等法定程序，被告受原告通知後五十日，始
      提出履約廠商，顯未於相當期限內合法行使選擇權，被告辯稱原告僅予被告六
      日洽覓廠商，違反誠實信用原則，原告不得要求被告履行已經消滅之其他債務
      云云，亦不足取。
（四）本件原告得請求被告依保險單條款第七條第二款規定賠償，已如前述，又原告
      主張其將系爭工程未完成部分，發包予榮民公司重新採購之總金額為壹拾柒億
      陸仟陸佰萬元，超過原採購契約之總金額即壹拾陸億陸仟捌佰萬元，扣除損失
      發生時原告實際已付訴外人國開公司之採購金額即貳仟捌佰貳拾伍萬肆仟貳佰
      捌拾貳元之差額，為壹億貳仟陸佰貳拾伍萬肆仟貳佰捌拾貳元，已超過系爭保
      險契約之保險金額，並提出工程契約、工程估驗單為證（見發回前卷第二三至
      二九頁），經核相符，原告主張被告應依保險單條款第七條第二款規定，賠償
      全部保險金額壹億貳仟伍佰壹拾萬元，自屬有據。被告雖另辯稱：依損害填補
      原則，被告只需就未履約部分百分之七十五部分金額負責云云，惟此與系爭保
      險單條款第七條第二款規定內容不符，被告執此所辯，並不可取。
四、綜上所陳，原告依系爭保險單條款第七條第一項第二款規定，請求被告給付原告
    壹億貳仟伍佰壹拾萬元，及自九十二年三月三十日起至清償日止，按年息百分之
    十計算之利息，為有理由，應予准許。至原告主張之民法第二百三十一條、第二
    百三十二條、第一百八十四條、第一百八十八條、第二百五十四條之一規定之請
    求權，與系爭保險單條款第七條第一項第二款規定之請求權，核屬選擇合併，其
    一有理由，其他自毋庸併予審究，附此敘明。
五、至兩造其餘之攻擊或防禦方法，及未經援用之證據，經本院斟酌後，認為均不足
    以影響本判決之結果，自無一一詳予論駁之必要，併此敘明。
丙、假執行之宣告：兩造陳明願供擔保請為宣告假執行或免為假執行，經核均與規定
    相符，爰分別酌定相當之擔保金額予以宣告。
丁、結論：原告之訴為有理由，依民事訴訟法第七十八條、第三百九十條第二項、第
    三百九十二條第二項，判決如主文。
中　　　華　　　民　　　國　　九十三　　年　　　十　　　月　　二十八　　日
                                        民事第三庭  法  官    李慈惠
正本係照原本作成
如對本判決上訴，須於判決送達後廿日內向本院提出上訴狀
中　　　華　　　民　　　國　　九十三　　年　　　十　　　月　　二十九　　日
                                                    書記官    林秀娥
